臺灣高等法院高雄分院民事判決
110年度家上易字第21號
上  訴  人  
即被上訴人  吳佳芬  


訴訟代理人  王仁祺律師	
被上訴人即  
上  訴  人  吳姿樺  
                      （送達代收人  孫薏茹  住台中市○○區○○○路000號）                
被上訴人即  
視同上訴人  吳佳靜  

            吳姿慧  


            吳鐿玄  
上列當事人間請求分割遺產事件，上訴人對於民國110年9月30日
臺灣高雄少年及家事法院109年度家繼訴字第109號第一審判決提
起上訴，本院於111年5月25日言詞辯論終結，判決如下：
    主  文
原判決廢棄。
兩造就被繼承人黃淑蓮所遺如附表一所示遺產，應分割如附表一
「分割方法」欄所示，並應按附表一「兩造金錢補償方法」欄所
示金額相互為金錢補償。
第一、二審訴訟費用由兩造按附表二所示之應繼分比例負擔。
    事實及理由
一、按訴訟標的對於共同訴訟之各人必須合一確定，共同訴訟人
    中一人之行為有利益於共同訴訟人者，其效力及於全體，不
    利益者，對於全體不生效力，民事訴訟法第56條第1項第1款
    定有明文。本件上訴人甲○○於原審對被上訴人丁○○、被乙○○
    、丙○○及戊○○提起分割遺產訴訟，對全體繼承人有合一確定
    之必要，丁○○提起本件上訴，客觀上有利益於同造之共同訴
    訟人，其效力自及於同造之繼承人乙○○、丙○○及戊○○，爰將
    乙○○、丙○○及戊○○併列為視同上訴人，合先敘明。
二、上訴人甲○○主張：被繼承人黃淑蓮於民國97年7月5日死亡，
    遺有如附表一所示之財產，兩造均為被繼承人黃淑蓮之繼承
    人，應繼分均為5分之1。因兩造無法達成分割協議，爰依民
    法第1164條之規定，請求裁判分割如附表一所示之遺產等語
    。請求判決：被繼承人黃淑蓮所遺如附表一所示之遺產應予
    分割，附表一編號1至6所示不動產均變價分割，變賣後所得
    價金由兩造按應繼分比例分配；編號7、8所示存款由兩造按
    應繼分比例分配。
三、被上訴人則以：
（一）丁○○抗辯：同意就如附表一編號1至3所示不動產（即門牌
      號碼高雄市○○○○路00巷0號、1-1號之房地，以下各簡稱為
      ○○○1樓、○○○2樓）為變價分割，或丁○○單獨取得附表一編
      號1至3所示房地，並以鑑定價格補償其他共有人等語。
（二）乙○○、丙○○抗辯：希望由丙○○取得如附表一編號1（2）、
      3之房地（即○○○2樓之房地），由戊○○取得如附表一編號4
      至6所示之房地（即門牌號碼高雄市○○區○○○巷0000號7樓
      之房地，下稱○○區房地），並以鑑定價格補償其他共有人
      等語。
（三）戊○○抗辯：希望能單獨取得如附表一編號4至6所示之房地
      （即○○區房地），以作為將來之住家使用，並願意以鑑定
      價格補償其他共有人等語。
四、原審判決兩造就附表一所示黃淑蓮之遺產，按原判決附表一
    之「分割方法」欄所示分割，並依「兩造金錢補償方法」欄
    為金錢補償，甲○○及丁○○均不服，分別提起上訴。甲○○上訴
    聲明為：（一）原判決關於分割遺產部分廢棄。（二）上開
    廢棄部分，被繼承人黃淑蓮所遺如附表一編號1至3所示不動
    產應變價分割，變賣後所得價金由兩造按應繼分比例分配。
    丁○○上訴聲明為：（一）原判決關於分割遺產部分廢棄。（
    二）上開廢棄部分，被繼承人黃淑蓮所遺如附表一編號1至6
    所示不動產應變價分割，變賣後所得價金由兩造按應繼分比
    例分配。乙○○、丙○○、戊○○均聲明：同意附表一編號1（2）
    、3之房地（即○○○2樓之房地）由丙○○取得，其餘同意原審
    分割方案。
五、協商整理兩造不爭執事項及本件爭點：
（一）兩造不爭執之事項：
　 1、被繼承人黃淑蓮於97年7月5日死亡，兩造均為被繼承人黃
      淑蓮之繼承人，應繼分各5分之1，被繼承人黃淑蓮所遺有
      如附表一所示遺產均尚未分割。
   2、兩造均同意附表一編號4、5、6房地由戊○○單獨取得，並
      由戊○○補償其餘當事人各442,560元。附表一編號7、8所
      示存款則由兩造各按附表二所示應繼分比例分配取得。
（二）本件爭點：被繼承人黃淑蓮如附表一所示之遺產分割方法
      為何？
六、本院之判斷
（一）按繼承人有數人時，在分割遺產前，各繼承人對於遺產全
      部為公同共有。繼承人得隨時請求分割遺產，但法律另有
      規定或契約另有訂定者，不在此限，為民法第1151條、第
      1164條所明定。經查，被繼承人黃淑蓮於97年7月5日死亡
      ，兩造均為被繼承人黃淑蓮之繼承人，應繼分各5分之1，
      被繼承人黃淑蓮遺有如附表一所示遺產均尚未分割等情，
      為兩造所不爭執（見本院卷第174頁至第175頁）。是本件
      被繼承人黃淑蓮之遺產，並無不能分割之情形，亦無不分
      割之約定，兩造既不能協議分割，故甲○○請求分割，於法
      即無不合，應予准許。
（二）次按公同共有物之分割，除法律另有規定外，準用關於共
      有物分割之規定。分割之方法不能協議決定，或於協議決
      定後因消滅時效完成經共有人拒絕履行者，法院得因任何
      共有人之請求，命為下列之分配：1.以原物分配於各共有
      人，但各共有人均受原物之分配顯有困難者，得將原物分
      配於部分共有人。2.原物分配顯有困難時，得變賣共有物
      ，以價金分配於各共有人；或以原物之一部分分配於各共
      有人，他部分變賣，以價金分配於各共有人。民法第830
      條第2項、第824條第2項分別定有明文。復按分割共有物
      ，究以原物分割或變價分配其價金，法院固有自由裁量之
      權，不受共有人主張之拘束，但仍應斟酌當事人之聲明，
      共有物之性質、價格、經濟效用及全體共有人利益等，公
      平裁量，以謀分割方法之公平適當。必於原物分配有困難
      者，始予變賣，以價金分配於各共有人，且就原物分配時
      ，如共有人中有不能按其應有部分受分配者，亦得以金錢
      補償之。尤其共有人就共有物在感情上或生活上有密不可
      分之依存關係，倘法院全然不顧遽命變價分割，則其所定
      之分割方法，是否適當，有無符合公平原則，即值推求（
      最高法院98年度台上字第2058號、103年度台上字第1539
      號判決意旨參照）。
（三）就被繼承人所遺不動產部分，上訴人甲○○、丁○○雖欲單獨
      取得所有權，然希望進行變價分割，再以共有人身分優先
      承買，故上訴聲明均主張不動產應以變價方式分割等語，
      惟依民法第824條第2項規定，分割共有物係以原物分配為
      原則，必於原物分配有困難者，始予變賣，已如前述。本
      院審酌其中附表一編號1至3所示不動產即○○路1、2樓房地
      部分，甲○○、丁○○、丙○○等人均有取得不動產所有權之意
      願，另就其中附表一編號4至6所示不動產即○○區房地部分
      ，亦有戊○○表示取得不動產所有權之意願，足見附表一編
      號1至6之不動產均有共有人願意取得所有權，僅係分配歸
      屬何人無法取得共識。復考量○○路1、2樓之房地，係屬公
      寓型態，分別有獨立之出入口可進出街道，而得以各自發
      揮其使用收益之效能等情，此經兩造陳述在卷（見原審卷
      二第113頁），並有大有估價師事務所出具不動產估價報
      告書所載勘估標的特性分析可稽（參外放之不動產估價報
      告書第29頁），另○○區房地亦屬獨立之建物，有登記謄本
      足參（見原審卷一第283頁至第288頁），是上開不動產均
      無不能原物分割之困難，亦無經原物分割後，將不利於不
      動產通常使用或顯然減損其價值之虞。準此，本院綜合當
      事人之意願，及上開建物之獨立性，認為上開不動產仍應
      予原物分割給部分繼承人為當，而不應逕以全部變價分割
      之方式為之。甲○○、丁○○上訴聲明主張就不動產應以變價
      方式分割云云，為不足採。
（四）茲就被繼承人所遺如附表一所示遺產之分割方法分述如下
      ：
　 1、關於○○○1樓房地部分，本院審酌丁○○所陳其係為將○○路地
      下室之漏水完整修繕處理，以作為將來使用，故希望取得
      ○○路1樓房地等語（見原審卷二第113頁、第287頁），而
      衡以其所為之修繕整修行為，應可增加○○路1樓房地之使
      用效能，並有助於該房地之整體經濟價值提升及利用；另
      參甲○○所陳：伊目前在大陸教書，沒有固定停留在臺灣，
      是想要留下該房子作為她成長的回憶等語（見原審卷二第
      113頁，本院卷第124頁），足見甲○○並非係以自身現在實
      際居住使用為目的，故考量上開當事人之取得目的、用途
      規劃、○○路1樓房地之效用、所能發揮之經濟價值等情，
      本院認由丁○○單獨取得新光路1樓房地，應屬妥適。
　 2、關於○○路2樓房地部分，丙○○表示願意取得不動產所有權
      ，作為將來之住家使用，並願以金錢補償其他共有人等語
      （見原審卷二第111頁、第287頁、本院卷第173頁）。本
      院審酌丙○○名下除共有如附表所示之不動產及共有高雄市
      ○○區○○路000巷00號5樓之建物外，並無其他可獨立支配使
      用之不動產以供其將來居住之用，此有丙○○之109年度稅
      務電子閘門財產所得調件明細表可參（見原審卷二第167
      頁至第171頁），是丙○○確有取得○○路2樓房地以作為將來
      居住使用之需求。復參以乙○○、戊○○亦均同意由丙○○單獨
      取得○○路2樓房地所有權（見本院卷第173頁），故認○○路
      2樓房地由丙○○原物取得，應屬妥適。另甲○○及丁○○雖均
      表示願單獨取得○○路2樓房地之所有權等語，惟衡以甲○○
      並非以實際居住或使用為目的，已如前述，且依本院上開
      認定，丁○○已可單獨取得○○路1樓房地所有權供其修繕完
      畢後之使用，應無再予取得○○路2樓房地所有權，而致使
      丙○○無將來安身立命住所之必要，是甲○○及丁○○此部分主
      張，均非可採。
　 3、又考量○○路1樓與2樓之房屋，分由丁○○、丙○○取得，是各
      該房屋坐落如附表一編號1所示之高雄市○○區○○段000地號
      土地（權利範圍91/1000），亦應依上開房屋之面積為分
      割。參以○○路1樓房屋面積為55.61平方公尺（即層次面積
      48.05+共有部分37.8/5=55.61，見原審卷一第113頁建物
      登記謄本），○○路2樓房屋面積為56.42平方公尺（即層次
      面積48.86+共有部分37.8/5=56.42，見原審卷一第117頁
      建物登記謄本），則依此比例計算所占之土地持分，應各
      為1000分之45（計算式：55.61÷〔55.61+56.42〕x土地總面
      積304x權利範圍91/1000=13.73，換算土地持分比例為：1
      3.73÷304=45/1000，整數以下四捨五入，下同）、1000分
      之46（計算式：56.42÷〔55.61+56.42〕x土地總面積304x權
      利範圍91/1000=13.93，換算土地持分比例為：13.93÷304
      = 46/1000），此亦有原審110年7月22日及同年8月10日電
      話紀錄可佐（見原審卷二第119頁、第277頁）。準此，○○
      路1樓與○○路2樓房屋各所坐落如附表一編號1土地之權利
      範圍，應各為1000分之45、1000分之46，爰就該土地一併
      分割，並與上開二房屋分別歸屬由丁○○、丙○○取得。
　 4、另關於○○區房地部分，戊○○表示願單獨取得所有權以作為
      將來居住使用，並願以金錢補償其他共有人等語，且其他
      共有人亦均表示同意由戊○○單獨取得（見本院卷第174頁
      至第176頁）。是本院審酌當事人之意願，及作為居住使
      用亦有助於○○區房地之利用等情，認○○區房地由戊○○單獨
      取得，應屬妥適。
　 5、復按法院裁判分割共有物，如依原物數量按其應有部分之
      比例分配，價值顯不相當者，自應依其價值按應有部分之
      比例定其分配，方屬公平。惟依其價值按應有部分比例分
      配原物，如有害經濟上之利用價值者，則應認有民法第82
      4條第3項之共有人中有不能按其應有部分受分配之情形，
      以金錢補償之（最高法院72年度台上字第829號判決意旨
      參照）。原物分割而應以金錢為補償者，倘分得價值較高
      及分得價值較低之共有人均為多數時，該每一分得價值較
      高之共有人即應就其補償金額對於分得價值較低之共有人
      全體為補償，並依各該短少部分之比例，定其給付金額，
      方符共有物原物分割為共有物應有部分互相移轉之本旨（
      最高法院85年台上字第2676號判例參照）。經查，如附表
      一編號1至6之不動產分割結果，因均屬原物分割，且分配
      位置不同，價值恐有差異，共有人中亦有不能按其應有部
      分受原物分配之情形，則依民法第824條第3項規定，自有
      以金錢補償之必要。而為共有人間分配公平起見，經原審
      囑託大有不動產估價師事務所鑑定認定○○路1樓之房地總
      價為新臺幣（下同）4,782,460元、○○路2樓之房地總價為
      2,764,580元、○○區房地總價為2,212,800元等情，此有不
      動產估價報告書為憑（參外放之不動產估價報告書）。準
      此，依此計算共有人間之補償金額，即丁○○應補償其他共
      有人各956,492元（計算式：4,782,460÷5=956,492），丙
      ○○應補償其他共有人各552,916元（計算式：2,764,580÷5
      =552,916），戊○○應補償其他共有人各442,560元（計算
      式：2,212,800÷5=442,560），爰經相互扣抵後，就各共
      有人間互為補償金額之情形詳列如附表一「兩造金錢補償
      方法」欄所載。
　 6、再就如附表一編號7至8所示之存款部分，兩造均同意就如
      附表一編號7至8所示之存款，均按兩造各應繼分比例為分
      配取得（見本院卷第174頁至第176頁）。本院審酌存款部
      分以原物分割亦無困難，認依此分割核屬公平、適當，應
      予准許。
（五）綜上，被繼承人黃淑蓮所遺如附表一所示之遺產，並無不
      能分割之情形，亦無不分割之約定，兩造既不能協議分割
      ，故甲○○訴請裁判分割遺產，於法有據，且分割方法應如
      附表一「分割方法」欄所示，各共有人應依如附表一「兩
      造金錢補償方法」欄所載內容互為補償。 
七、綜上所述，甲○○依民法第1164條之規定，請求分割如附表一
    所示之遺產，為有理由，應予准許。又按民法第1164條所定
    之遺產分割，係以整個遺產為一體為分割，並非以遺產中個
    別之財產分割為對象，亦即遺產分割之目的在廢止遺產全部
    之公同共有關係，而非旨在消滅個別財產之公同共有關係，
    其分割方法應對全部遺產整體為之，是以當事人對分割判決
    一部聲明不服，提起上訴，其上訴效力應及於訴之全部，不
    發生部分遺產分割確定之問題，且法院定分割方法不受當事
    人聲明或主張之拘束。準此，原審所定分割方法既與本院不
    同，應認上訴人上訴為有理由，爰廢棄原判決，改判如主文
    第二項所示。又分割遺產之訴，既已由法院裁判分割，並為
    全體繼承人定分割方法，依民事訴訟法第80條之1規定，由
    全體繼承人依應繼分比例分擔訴訟費用，始為公平，諭知如
    主文第三項所示。 
八、本件事證已臻明確，兩造其餘之攻擊或防禦方法及所用之證
    據，經本院斟酌後，認為均不足以影響本判決之結果，爰不
    逐一論列，附此敘明。　　
九、據上論結，本件上訴為有理由，判決如主文。　　
中　　華　　民　　國　　111 　年　　6 　　月　　8 　　日
                            家事法庭
                                審判長法  官  洪能超
                                      法  官  劉傑民
                                      法  官  邱泰錄
以上正本證明與原本無異。
本件不得上訴。
中　　華　　民　　國　　111 　年　　6 　　月　　8 　　日
                                      書記官  林芊蕙
附表一：被繼承人黃淑蓮之遺產
編號 遺產項目  價額（新臺幣） 分割方法 兩造金錢補償方法      （新臺幣） 1 高雄市○○區○○段000地號土地（權利範圍合計為91/1000） ⑴權利範圍45/1000      由丁○○單獨取得編號1⑴之土地及編號2之建物。 ㈠丁○○應： ①補償甲○○956,492元。 ②補償乙○○956,492元。 ③補償丙○○403,576元（計算式：956,492-552,916=403,576）。 ④補償戊○○513,932元（計算式：956,492-442,560=513,932）。  ㈡丙○○應： ①補償甲○○552,916元。 ②補償乙○○552,916元。 ③補償戊○○110,356元（計算式：000000-000,560=110,356）。  ㈢戊○○應： ①補償甲○○442,560元。 ②補償乙○○442,560元。   ⑵權利範圍46/1000    2 高雄市○○區○○段000○號建物(門牌號碼：高雄市○○區○○路00巷0號，權利範圍：全部）  與編號1⑴土地之鑑價金額合計為4,782,460元   3 高雄市○○區○○段000○號建物(門牌號碼：高雄市○○區○○路00巷000號，權利範圍：全部）  與編號1⑵土地之鑑價金額合計為2,764,580元 由丙○○單獨取得編號1⑵之土地及編號3之建物。  4 高雄市○○區○○段000地號土地（權利範圍：28/10000）       由戊○○單獨取得編號4、5、6之土地及建物。  5 高雄市○○區○○段000地號土地（權利範圍：8/10000）     6 高雄市○○區○○段000○號建物(門牌號碼：高雄市○○區○○○巷0○00號7樓，權利範圍：全部）  與編號4、5土地之鑑價金額合計為2,212,800元   7 中國信託商業銀行存款  12,989元及利息 由兩造各按如附表二所示之應繼分比例分配取得。  8 中國信託商業銀行存款  100,000元及利息   
附表二：兩造之應繼分比例
稱   謂 姓    名 應繼分比例  原告 甲○○   5分之1  被告 乙○○   5分之1  被告 丙○○   5分之1  被告 戊○○   5分之1  被告 丁○○   5分之1